【裁判字號】    89,上訴,2786
【裁判日期】    900705
【裁判案由】    偽造文書等
【裁判全文】
臺灣高等法院刑事判決                          八十九年度上訴字第二七八六號
    上  訴  人  臺灣士林地方法院檢察署檢察官
    上  訴  人
    即  被  告  丙○○即徐鈺.
右上訴人因偽造文書等案件，不服臺灣士林地方法院八十八年度訴字第一一八四號，
中華民國八十九年五月十九日第一審判決（起訴案號：臺灣士林地方法院檢察署八十
八年度偵字第五００三號、第七四四六號、第七七七六）提起上訴，本院判決如左：
    主  文
上訴駁回。
    事  實
一、丙○○（原名徐鈺，民國八十八年七月二十七日改名丙○○）於民國（下同）八
    十五年一月十五日，在臺北市自任會首，召集每會新台幣（下同）一萬元之民間
    互助會一會，會員連會首共三十六人，會期至八十七年十二月十五日止，採外標
    制，並約定每月於十五日上午十時在台北市○○○路○段一四四號十樓開標一次
    （以下簡稱第一會）。又於八十六年一月十六日，在臺北市自任會首，召集每會
    一萬元之民間互助會一會，會員連會首共三十六人，會期至八十八年十二月十六
    日止，採外標制，並約定每月於十六日上午十時，在台北市○○○路○段一四四
    號十樓開標一次（以下簡稱第二會）。乃丙○○因財務週轉困難，竟意圖為自己
    不法之所有，並基於概括之犯意，利用有會員未參與開標之機會，就第一會、第
    二會，連續於附表一、二所示之時間，在台北市○○○路○段一四四號十樓競標
    時，於標單上（業已滅失）書寫標息金額及會員號碼，以偽造該會員名義之標單
    準私文書，並持以行使，冒用如附表一、二所示之會員名義競標並得標，其後再
    向其他活會會員佯稱係某會員得標，致使如附表一、二所示之第一會、第二會活
    會會員陷於錯誤，而交付每會一萬元之會金予丙○○，足以生損害於附表一、附
    表二所示被冒標之會員（各次冒標會員之名義、時間、被詐騙活會會員、金額，
    均詳如附表一、二所示）；計第一會共詐得一百七十一萬元，第二會共詐得一百
    十二萬元。
二、丙○○明知其財務已陷於窘困週轉不靈之狀況，需靠冒標前二會以養會用以填補
    、隱匿冒標之實情，並無繳付會金之資力，竟又為詐取不知情會員之會金，承前
    意圖為自己不法所有之概括犯意，再於八十七年七月十五日，在臺北市自任會首
    ，召集每會一萬元之民間互助會一會，會員連會首共二十七會（其中曹靜芬、徐
    國強、許嘉雯部分，係丙○○未經同意冒用不知情之曹靜芬、徐國強、許嘉雯名
    義參加，徐國棟部分係丙○○借用其名義跟會，吳華玉部分後來退出由丙○○自
    行加入，故除丙○○外之會員僅二十一人），會期至八十九年九月十五日止，約
    定每月十五日上午十時在南山人壽大樓十樓秘書室開標，採外標制（以下簡稱第
    三會），丙○○先於八十七年七月十五日詐得會頭金二十一萬元；再於附表三所
    示之時間，連續冒用不知情之曹靜芬、徐國強、許嘉雯名義在南山人壽大樓競標
    時，於標單上（業已滅失）書寫標息金額及會員號碼，以偽造該會員名義之標單
    準私文書，並持以行使，冒用如附表三所示之會員名義競標並得標，其後再向其
    他活會會員佯稱係附表三所載之人得標，使附表三所示之活會會員不知該等互助
    會均係由丙○○一人參加，因之陷於錯誤，而交付會金與丙○○，每人每月各交
    付一萬元，該第三會共詐得八十四萬元（含會頭金）。嗣於八十七年十二月十六
    日因丙○○未至公司上班宣告倒會，經丑○○、子○○、庚○○、壬○○、乙○○、癸○○、戊○○、丁○○、辛○○、甲○○、己○○互核標單有所出入，始
    查知上情。
三、案經丑○○、子○○、庚○○、壬○○、乙○○、癸○○、戊○○、丁○○、辛○○、甲○○、己○○訴由台灣士林地方法院檢察署檢察官偵查起訴。
    理  由
一、訊據被告丙○○雖坦承有於附表一、二所示時間在標單上書寫金額、會員號碼，
    以偽造會員之標單準私文書並持以行使冒名競標，及因財務週轉不靈始召集第三
    會，而以許嘉雯、曹靜芬、徐國強名義參加互助會，並於附表三所示之時間以其
    名義標會等情事，但否認有詐欺之犯意，辯稱：伊那時在公司正常上班，沒有要
    詐欺，伊再招會是因為希望把前面之會還清，伊的錢被前夫拿走了云云。經查，
    關於被告丙○○有在附表一、二所示時間在標單上書寫金額、會員號碼，以偽造
    會員之標單準私文書並持以行使冒名競標之事實，業據被告在本院審理中坦承在
    卷，其中第一會部分核與證人趙曉玲供陳：八十七年四月十五日我要求要標，有
    得標，之前被告沒說要用我名義標會（見原審第一四九頁）；告訴人乙○○供陳
    ：是八十六年十一月十七日被冒標的，因為子○○的會單上這樣寫的（見他字卷
    第三十三頁）；證人簡曼婷供陳：八十五年的會，我用姜峰國名字，我八十七年
    才標，但八十六年十二月被冒標，但八十七年仍有拿到錢，八十七年八、九月以
    一千三百元得標，（問：八十六年十二月有經你同意用你名字標？），無（見原
    審卷第一四九頁）；告訴人壬○○供陳：我是八十七年二月被冒標，我是從乙○○、子○○的會單上的記載得知的（見他字卷第三三頁）；證人潘明勝供陳：八
    十七年十一月被徐鈺通知我得標，用輪流我得標，（問：被告有跟你說用你名義
    標？），無，我於八十七年十一月被通知得標而已，我沒主動去標，八十五年的
    會錢我沒全拿到，與別會員聯絡才知被冒標（見原審卷第一四九頁）；告訴人子
    ○○供陳：我參加二個會，我有標一個會，是在八十七年十一月標的，另一會我
    在壬○○的會單上寫六月跟十一月我都有得標，在乙○○的會單上寫七月跟十一
    月我得標（見他字卷第三三頁）；告訴人庚○○供陳：我是在乙○○的會單發現
    我是在八十七年八月有得標，在子○○會單上發現我是八十七年九月得標（見他
    字卷第三三頁）；告訴人丑○○供陳：我是在乙○○會單及子○○會單上發現我
    是八十七年六月得標，在壬○○的會單上又寫我是八十七年十一月得標（見他字
    卷第三三頁）等語相符；其中第二會部分核與証人簡曼婷供陳：我以一千八百元
    得標，他叫我用主管六號陳秀幸的名字標，八十七年十一月十六日得標，（問：
    陳秀幸主管同意嗎？），同意，但我名字，看別人會單，已於八十七年一月十六
    日被標走，我當時不知被標走（見原審卷第一四九頁、第一五○頁）；告訴人子
    ○○供陳：我有參加三個會，即編號十一、十二、十三號，有別人的會單上寫十
    一號徐國強，而且在八十七年四月十六日被標走（見他字卷第三三頁）；證人林
    世文供陳：我以太太何麗琪名義參加八十五年之會，八十五年會我加一會，八十
    五年的會我同意借被告標，但八十六年的會她於八十七年七月以我名字標，我沒
    同意（見原審卷第一八八頁）；證人潘明勝供陳：我沒去標過，事後才知我已被
    冒標（見原審卷第一四九頁）云云相符；另參酌告訴人所提出互助會單（見他字
    卷第三頁至第八頁）之記載，及各該告訴人、證人供述被告之冒標時間、合理性
    ，相互印證；被告在本院審理中之此部分自白應屬可信，被告有於附表一、二所
    示之時間，冒用該附表所載會員名義書寫標單準私文書競標及詐取會金，應可認
   定。復查，被告又於八十七年七月十五日，召集每會一萬元之民間互助會一會，
    會員連會首共二十七會，其中曹靜芬、徐國強、許嘉雯部分，係被告丙○○未經
    同意冒用不知情之曹靜芬、徐國強、許嘉雯名義參加，徐國棟部分係被告丙○○
    借用其名義跟會，吳華玉部分後來退出由被告丙○○自行加入，標單上有寫金額
    號碼等情，業據被告在原法院審理中坦承在卷（見原審卷第二０九頁），並有互
    助會單附在他字卷可稽；被告此部分之自白亦屬可信，被告有於附表三所示之時
    間，冒用該附表所載會員名義書寫標單準私文書競標及詐取會金，亦可認定。再
    查，被告於八十七年六月以前，即十一度假冒他人名義競標騙取會款，顯見被告
    此時已明知其財務已陷於窘困週轉不靈之狀況，需靠冒標前二會以養會用以填補
    、隱匿冒標之實情，並無繳付會金之資力，乃其竟又於八十七年七月十五日再次
    招會，除收取頭會款外，並冒用他人名義連續三次冒標會款，自可得見其招會之
    目的係在詐取不知情會員之會金，而自始即有不法所有之意圖；所辯：伊那時在
    公司正常上班，沒有要詐欺，伊再招會是因為希望把前面之會還清乙節，應係臨
    訟卸責之詞，並不足採。本案事證明確，被告犯行洵堪認定，應依法論科。
二、按民間互助會，除有特別約定外，僅係會首與會員訂立之契約，會員與會員間並
    無法律關係存在，而已得標會員，依據其與會首間之契約，無論何人得標，均有
    按期繳交會款之義務，故會首冒名盜標，其詐欺所得之款，應僅限於未得標會員
    繳納之會款（至民法債編於八十八年四月二十一日修正公布後，就會員與會首、
    會員與會員間之權利義務關係雖略有調整，然於本件修正前已成立之犯罪，就被
    害人及所詐得金額之認定不生影響）。又，冒用他人名義在標單上書寫姓名，如
    祇為投標身分之識別，而非表示簽名之意思時，應不生偽造署押之問題；且依民
    間互助會之習慣，會員書寫之標單，通常僅書寫姓名及金額而已，由其內容不足
    以明瞭其用意何在，必須依互助會之習慣或特約，始能瞭解係會員表示競標及會
    款利息之證明，則除非該標單上書明有「標單」二字，僅記載會員姓名及利息標
    單應屬刑法第二百二十條之準文書而已。本案被告於未書明「標單」之紙張上，
    僅書寫競標會員號碼及金額，並持以行使競標，得標後佯稱係該會員標，使不知
    情之活會會員陷於錯誤，而遵期繳交會款；又於財務週轉不靈已無支付能力之際
   招募第三會詐取會頭金；另以他人名義冒標收取會款，核其所為，係犯刑法第三
    百三十九條第一項詐欺取財罪、第二百十六條、第二百二十條第一項、第二百十
    條行使偽造準私文書罪。其偽造準私文書後進而持以行使，偽造準私文書之低度
    行為為行使之高度行為所吸收，不另論罪。又被告所犯前開詐欺、行使偽造之準
    私文書犯行，時間緊接，所犯罪名相同，顯各出於概括之犯意為之，均為連續犯
    ，爰各依刑法第五十六條之規定以一罪論，並均加重其刑。而其以一詐欺行為向
    多位會員詐欺，係以一行為觸犯數罪名，為想像競合犯，應依刑法第五十五條之
    規定，從一重處斷。又其所犯前開連續詐欺取財與連續行使偽造私文書二罪，具
    方法結果之關係，為牽連犯，應依刑法第五十五條之規定，從較重之行使偽造準
    私文書罪處斷。公訴人起訴事實雖未敘及被告偽造文書之犯行，然檢察官就犯罪
    事實之一部起訴者，其效力及於全部，該部分事實與公訴人起訴之犯罪事實既具
    有牽連犯之裁判上一罪關係，依審判不可分之原則，此部分應為起訴效力所及，
    本院自應併予審究，附此敘明。
三、原審基此適用刑法第五十六條、第二百十六條、第二百十條、第二百二十條第一
 項、第三百三十九條第一項、第五十五條，罰金罰鍰提高標準條例第一條前段之
    規定，審酌被告丙○○並無前科紀錄，素行尚稱良好，惟因其財務週轉不靈，竟
    起意以冒標方式詐騙活會會員之犯罪動機，詐騙金額高達三百六十七萬元，對被
    害人所造成之損害、犯罪手段，其犯後雖與部分活會會員和解並結清部分金額，
    然並未與告訴人達成民事和解等一切情狀，量處有期徒刑二年。其認定事實、適
    用法律均無違誤，量刑亦稱允洽。被告之上訴意旨否認有詐欺之犯意，並指摘原
    審量刑過重。及公訴人依告訴人聲請上訴之意旨以：案外人甲○○於八十七年十
    二月十六日得標後，被告已收取會款而未交付甲○○，另涉侵占罪，原審漏未判
    決（按此部分未經起訴，復與詐欺罪無裁判上一罪關係，不得併予審判）；又被
    告召集第三會，並冒用曹靜芬、徐國強、許嘉雯名義入會，顯見其自始即有詐欺
    之故意，非單純事後冒標而已（按此部分原判決業已論述，告訴人顯係誤會），
    原審判決結果，實與事實不符云云，指摘原判決不當，均無理由，應予駁回。
據上論斷，應依刑事訴訟法第三百六十八條，判決如主文。
本案經檢察官柯晴男到庭執行職務。
中      華      民      國     九十      年      七      月    五    日
                              臺灣高等法院刑事第十二庭
                                  審判長法  官   劉  景  星
                                        法  官   楊  貴  雄
                                        法  官   陳  博  志
右正本證明與原本無異。
如不服本判決應於收受送達後十日內向本院提出上訴書狀，其未敘述上訴之理由者並
得於提起上訴後十日內向本院補提理由書（均須按他造當事人之人數附繕本）。
                                        書記官   陳  嘉  文
中      華      民      國    九十    年    七      月     十一       日
附錄    本判決論罪科刑法條：
附錄論罪科刑法條全文：
刑法第二百十條
偽造、變造私文書，足以生損害於公眾或他人者，處五年以下有期徒刑。
刑法第二百十六條
行使第二百十條至第二百十五條之文書者，依偽造、變造文書或登載不實事項或使登
載不實事項之規定處斷。
刑法第三百三十九條第一項：
意圖為自己或第三人不法之所有，以詐術使人將本人或第三人之物交付者，處五年以
下有期徒刑、拘役或科或併科一千元以下罰金。
附表一
第一會：八十五年一月十五日起至八十七年十二月十五日止，每會一萬元，含會首
        共三十六會
┌──┬─────┬─────┬─────────────┬──────┐
│    │冒標時間  │ 被冒標人 │  被詐欺活會會員          │ 詐得金額   │
│    │          │          │                          │ （新台幣） │
├──┼─────┼─────┼─────────────┼──────┤
│一  │85.10.15  │ 趙曉玲   │  潘明勝、子○○（二會）  │  二十六萬元│
│    │          │          │  林淑琴、高春綢、王麗景  │            │
│    │          │          │  、簡曼婷、汪齊妹、余景  │            │
│    │          │          │  山、林世文、陳玟錦（二  │            │
│    │          │          │  會）、盧美惠、李愛彬、  │            │
│    │          │          │  林巧微、韓玉培、顏伶專  │            │
│    │          │          │  丑○○、乙○○、鄭若芸  │            │
│    │          │          │  （二會）壬○○、庚○○  │            │
│    │          │          │  趙曉玲、余秀玲、陳啟慧  │            │
├──┼─────┼─────┼─────────────┼──────┤
│二  │86.11.15  │ 乙○○   │  潘明勝、子○○（二會）  │ 十五萬元   │
│    │          │          │  高春綢、簡曼婷、汪齊妹  │            │
│    │          │          │  丑○○、乙○○、鄭若芸  │            │
│    │          │          │  （二會）、壬○○、庚○○│            │
│    │          │          │  趙曉玲、余秀玲、陳啟慧  │            │
├──┼─────┼─────┼─────────────┼──────┤
│三  │86.12.15  │ 簡曼婷   │  同右                    │  十五萬元  │
├──┼─────┼─────┼─────────────┼──────┤
│四  │87.1.15   │ 鄭若芸   │  同右                    │  十五萬元  │
├──┼─────┼─────┼─────────────┼──────┤
│五  │87.2.15   │ 壬○○   │  同右                    │  十五萬元  │
├──┼─────┼─────┼─────────────┼──────┤
│六  │87.3.15   │ 潘明勝   │  同右                    │  十五萬元  │
├──┼─────┼─────┼─────────────┼──────┤
│七  │87.4.15   │ 高春綢   │  除趙曉玲外，餘同右      │  十四萬元  │
├──┼─────┼─────┼─────────────┼──────┤
│八  │87.6.15   │ 子○○   │  除汪齊妹外，餘同右      │  十三萬元  │
├──┼─────┼─────┼─────────────┼──────┤
│九  │87.8.15   │ 庚○○   │除簡曼婷、余秀玲外，餘同右│  十一萬元  │
├──┼─────┼─────┼─────────────┼──────┤
│十  │87.9.15   │ 鄭若芸   │  同右                    │  十一萬元  │
├──┼─────┼─────┼─────────────┼──────┤
│十一│87.10.15  │ 子○○   │  同右                    │  十一萬元  │
├──┼─────┼─────┼─────────────┼──────┤
│十二│87.11.15  │ 丑○○   │  除潘明勝外，餘同右      │  十萬元    │
└──┴─────┴─────┴─────────────┴──────┘
附表二
第二會：八十六年一月十六日起至八十八年十二月十六日止，每會一萬元，含會首
        共三十六會
┌──┬─────┬──────┬────────────┬──────┐
│    │冒標時間  │ 被冒標人   │受詐欺活會會員          │  詐得金額  │
│    │          │            │                        │  （新台幣）│
├──┼─────┼──────┼────────────┼──────┤
│ 一 │86.11.16  │   林正松   │楊美芬、辛○○、陳秀幸  │  二十六萬元│
│    │          │            │簡曼婷、王麗景、顏伶專  │            │
│    │          │            │子○○（三會）、潘明勝  │            │
│    │          │            │余淑惠、癸○○、韓玉培  │            │
│    │          │            │（二會）、庚○○（二會）│            │
│    │          │            │廖理伶（二會）、丁○○  │            │
│    │          │            │林正松、陳啟良、蘇惠央  │            │
│    │          │            │（二會）戊○○、甲○○  │            │
│    │          │            │林世文                  │            │
├──┼─────┼──────┼────────────┼──────┤
│    │          │            │楊美芬、辛○○、陳秀幸  │            │
│    │          │            │簡曼婷、王麗景、顏伶專  │            │
│    │          │            │子○○（三會）、潘明勝  │            │
│二  │87.1.16   │ 簡曼婷     │余淑惠、癸○○、韓玉培  │ 二十五萬元 │
│    │          │            │（二會）、庚○○（二會）│            │
│    │          │            │廖理伶（一會）、丁○○  │            │
│    │          │            │林正松、陳啟良、蘇惠央  │            │
│    │          │            │（二會）戊○○、甲○○  │            │
│    │          │            │林世文                  │            │
├──┼─────┼──────┼────────────┼──────┤
│    │          │            │簡曼婷                  │            │
│三 │87.4.16   │   子○○   │楊美芬、辛○○、陳秀幸  │ 二十三萬元 │
│    │          │            │子○○（三會）、潘明勝  │            │
│    │          │            │余淑惠、癸○○、韓玉培  │            │
│    │          │            │（二會）、庚○○（二會）│            │
│    │          │            │廖理伶、丁○○、林世文  │            │
│    │          │            │林正松、陳啟良、蘇惠央  │            │
│    │          │            │（二會）戊○○、甲○○  │            │
├──┼─────┼──────┼────────────┼──────┤
│ 四 │87.7.16   │  林世文    │楊美芬、辛○○、陳秀幸  │ 二十一萬元 │
│    │          │            │子○○（三會）、潘明勝  │            │
│    │          │            │余淑惠、癸○○、韓玉培  │            │
│    │          │            │（二會）、庚○○（二會）│            │
│    │          │            │廖理伶、丁○○、林正松、│            │
│    │          │            │蘇惠央、戊○○、甲○○  │            │
│    │          │            │林世文、簡曼婷          │            │
├──┼─────┼──────┼────────────┼──────┤
│ 五 │87.11.16  │   潘明勝   │辛○○、子○○（三會）  │  十七萬元  │
│    │          │            │潘明勝、余淑惠、癸○○  │            │
│    │          │            │韓玉培（一會）、庚○○  │            │
│    │          │            │（二會）廖理伶（一會）  │            │
│    │          │            │丁○○、林正松、蘇惠央  │            │
│    │          │            │戊○○、甲○○、林世文  │            │
└──┴─────┴──────┴────────────┴──────┘
附表三
┌──┬─────┬──────┬────────────┬──────┐
│    │ 標會時間 │被冒用名義人│  受詐欺活會會員        │  詐得金額  │
├──┼─────┼──────┼────────────┼──────┤
│ 一 │ 87.8.15  │  曹靜芬    │  己○○（二會）、柯中恕│  二十一萬元│
│    │          │            │  丑○○、陳啟慧（二會）│            │
│    │          │            │  林月珠、游源榮、林正松│            │
│    │          │            │  施淑行、王惠玲、余文慧│            │
│    │          │            │  呂鳳怡、黃紫瓊、子○○│            │
│    │          │            │  余淑惠、簡曼婷、葉心萍│            │
│    │          │            │  葉淑敏、蔡瑞伯、乙○○│            │
├──┼─────┼──────┼────────────┼──────┤
│ 二 │ 87.9.15  │   徐國強   │  同右                  │ 二十一萬元 │
├──┼─────┼──────┼────────────┼──────┤
│ 三 │ 87.10.15 │   許嘉雯   │  同右                  │ 二十一萬元 │
└──┴─────┴──────┴────────────┴──────┘


司法院資訊處製作；財團法人民間司法改革基金會備份。
